臺灣高等法院臺中分院民事判決　　　　 94年度上易字第120號
上　訴　人　甲○○○
訴訟代理人　楊俊彥律師
被　上訴人　乙○○
訴訟代理人　張繼準律師
訴訟代理人　張瓊文律師
上列當事人間拆屋還地事件，上訴人對於中華民國94年1月21日
臺灣臺中地方法院第一審判決（93年度訴字第1709號），提起上
訴，本院於九十四年八月二日言詞辯論終結，茲判決如下：
    主  文
上訴駁回。
第二審訴訟費用由上訴人負擔。
    事實及理由
一、上訴人主張：坐落於台中縣豐原市○○○段第六九二地號土
    地（以下簡稱系爭土地）為伊所有，先前無償借予訴外人金
    大利建設股份有限公司（以下簡稱金大利公司）在其上興建
    門牌號碼台中縣豐原市○○路一０八號，鋼筋混凝土造三層
    樓建物（以下簡稱系爭建物）。系爭建物於台灣台中地方法
    院八十六年執字第二０二六一號拍賣抵押物強制執行事件中
    ，經該院查封拍賣，由被上訴人於民國九十年十二月二十八
    日標得登記為所有權人，被上訴人並因而佔有該建物之地基
    如附圖Ａ部分所示面積五五．五八平方公尺伊所有之上開土
    地。伊未允許金大利公司將系爭土地借予他人使用，亦不同
    意被上訴人占有使用系爭土地。從而，被上訴人所有之系爭
    建物乃係無權占有伊之系爭土地。縱認被上訴人得承受其前
    手金大利公司與伊之間之使用借貸關係，惟伊迄今尚須向訴
    外人王玉霜租賃房屋以為居住，顯然有自己需用系爭土地建
    屋居住之必要，此並為伊於八十四年一月二十五日出借系爭
    土地與金大利公司時所不能預知，依民法第四百七十二條第
    一款及最高法院五十八年台上字第七八八號判例意旨所示，
    伊自得終止兩造間之借貸關係，並以九十四年七月二十一日
    準備書二狀繕本之送達，為終止契約之意思。兩造之借貸契
    約既經終止，被上訴人自已無權繼續使用系爭土地，而應返
    還予伊。又民法第四百二十五條之一規定，所以推定土地受
    讓人默許房屋受讓人繼續使用土地，而擬制成立租賃契約，
    係以「土地及其上房屋同屬一人」為限，本件土地與房屋原
    非同屬一人，而後分別讓與，自無其適用。且最高法院五十
    九年台上字第二四九０號判例已闡明使用借貸與租賃並非相
    類，於使用借貨自無類推適用租賃規定之餘地。本件土地既
    係借予金大利公司使用，再由被上訴人取得房屋之所有權，
    自無從類推適用上開民法第四百二十五條之一之規定等情，
    爰依民法第七百六十七條規定，提起本件訴訟，求為命被上
    訴人應將系爭土地如附圖Ａ部分所示面積五五．五八平方公
    尺土地上，門牌號碼為台中縣豐原市○○路一０八號鋼筋混
    凝土造三層樓建物拆除，將所占用之上開土地交還予伊之判
    決。
二、被上訴人則以：上訴人係訴外人金大私公司之法定代理人，
    該公司股東均為上訴人親人，並無外人，雖系爭建物起造人
    為金大利公司，實則應將公司與法定代理人視為一體，上訴
    人並曾因積欠訴外人李玉女債務而書立切結書，以系爭建物
    抵債，故應認系爭建物及土地實質上均屬於上訴人所有。如
    此，則應有民法第八百七十六條、第四百二十五條之一適用
    。即伊占用系爭土地有地上權或租賃權之正當權源。縱認上
    訴人與金大利公司無法視為一體，然因上訴人係提供系爭土
    地供金大利公司興建系爭建物，應成立合建法律關係，即屬
    於承攬、互易或買賣與承攬之混合契約，而非上訴人所稱僅
    有使用借貸關係。又上訴人乃出具同意書由金大利公司以興
    建房屋出售，上訴人於本院上字第一六二號確認優先承買權
    事件之上訴補呈理由狀內並已自承系爭建物雖屬金大利公司
    所有，但實為其為求建築融資向銀行借貸，需以公司名義方
    能取得建築融資，故由其申請設立金大利公司辦理，是系爭
    建物、土地雖非屬同一人所有，惟系爭建物乃合法建於系爭
    土地之上，須至建物不堪使用為止，故其後建物轉讓予第三
    人時，為保全社會經濟，並基於房屋既得使用權保護原則之
    考量，應有民法第四百二十五條之一規定類推適用之必要。
    再者，上訴人請求拆除系爭房屋，所能取得之利益甚微，但
    系爭建物係鋼筋混凝土三層樓房，於八十六年一月間始興建
    完成，伊乃以新台幣二百萬元之高價向法院民事執行處標買
    取得，二者權衡，亦足認上訴人之本件請求，係屬權利濫用
    ，並違反誠信原則，自不應准許等語，資為抗辯。
三、原審法院審理後，斟酌兩造之主張及攻擊防禦方法之結果，
    認兩造就系爭房屋與土地之法律關係，應類推適用民法第四
    百二十五條之一之規定，基此，被上訴人所有之系爭建物自
    有占有上訴人所有系爭土地之合法權源，上訴人依民法第七
    百六十七條規定，請求被上訴人拆屋還地，尚非有據，而為
    上訴人敗訴之判決，駁回上訴人在原審之訴及假執行之聲請
    。上訴人不服，提起上訴，聲明求為判決：(一)、原判決廢棄
    ；(二)、被上訴人應將坐落系爭土地如附圖Ａ面積五五．五八
    平方公尺土地上之系爭建物拆除，將所占用之上開土地返還
    予伊；(三)第一、二審訴訟費用由被上訴人負擔；(四)、伊願供
    擔保請准宣告假執行。被上訴人則答辯聲明求為判決駁回上
    訴人之上訴。
四、兩造不爭執事項：
　　系爭土地為上訴人所有，系爭建物起造人為訴外人金大利公
  　司（經上訴人出具同意書同意金大利公司使用系爭基地建造
    系爭建物），建造完畢後登記為該公司所有，嗣被上訴人於
    台灣台中地方法院強制執行程序中標買取得。且有上訴人提
    出之各該土地、建物登記謄本，原審法院依被上訴人聲請向
    台中縣政府調取之申請房屋建築土地（即系爭土地）使用同
    意書，及原審法院依職權調取該院八十六年度執字第二０二
    六一號拍賣抵押物卷及本院調取本院九十一年度上字第一六
    二號上訴人請求確認優先承買權事件全卷，查核屬實。
五、本件兩造主要爭執事項，為：系爭土地及房屋原分屬上訴人
    與訴外人金大利公司所有，惟上訴人乃出具同意書同意由金
    大利公司在其上興建系爭房屋，嗣該房屋經法院拍賣，由被
    上訴人標得，而取得其所有權，被上訴人是否得類推適用民
    法第四百二十五條之一之規定，而屬有占用系爭土地之合法
    權源？上訴人得否主張終止與該使用關係，而請求被上訴人
    拆屋還地？等項。按土地及其土地上之建築物，同屬於一人
    所有，而僅以土地或僅以建築物為抵押者，於抵押物拍賣時
    ，視為已有地上權之設定，其地租由當事人協議定之，協議
    不諧時，得聲請法院定之。土地及其土地上之建築物，同屬
    於一人所有，而以土地及建築物為抵押者，如經拍賣，其土
    地與建築物之拍定人各異時，適用前項之規定。又土地及其
    土地上之房屋同屬一人所有，而僅將土地或僅將房屋所有權
    讓與他人，或將土地及房屋同時或先後讓與相異之人時，土
    地受讓人或房屋受讓人與讓與人間或房屋受讓人與土地受讓
    人間，推定在房屋得使用期限內，有租賃關係。其期限不受
    第四百四十九條第一項規定之限制。前項情形，其租金數額
    當事人不能協議時，請求法院定之。民法第八百七十六條、
    第四百二十五條之一分別定有明文。查本件系爭建物原登記
    之所有權人為訴外人金大利公司，為兩造所不爭，雖上訴人
    並為金大利公司之法定代理人，且於上開確定優先權存在事
    件中所具之上訴理由狀內確亦自承系爭土地為其所有，為向
    銀行辦理建築融資，乃設立金大利公司為之，固據被上訴人
    提出金大利公司基本資料、切結書，上訴人另案之上訴理由
    狀影本為證，惟公司與自然人之人格各別，各為權利之主體
    ，尚難僅以上訴人為金大利公司之法定代理人，即認系爭建
    物實質上為上訴人所有。又公司乃各股東集資而成，於法律
    上為獨立之營利主體，以形式上屬該公司資金所興建之房屋
    ，即屬該公司所有，不因各股東形式上有出資（不問實質資
    金誰屬），而均得分配其投資利潤，或以其可得分配之房屋
    如卷附切結書之方式預為抵債，即謂該財產之實質所有權屬
    於該公司出資之人。是系爭房屋與土地原非同屬一人，固不
    能直接適用上開法律之規定。惟按法律無規定者，相類事實
    得比附援引，類推適用相類之法理，此為民法第一條之基本
    精神。查房屋與土地為各別之不動產，各得為單獨交易標的
    ，而於現今之建築，多以鋼筋混凝土，甚至鋼構為之，其價
    值不貲，且使用年限在數十載甚至百年以上，而房屋性質上
    不能與土地使用權分離而存在，亦即房屋必須使用該房屋之
    基地，是其房屋乃有合法使用基地之權原，殊無因房屋與土
    地所有權各異暨其後其所有權之轉移，即為阻斷其使用權源
    原之理由，即房屋基地之使用權恆定，不因基地物權之嗣後
    變動即受影響，此為房屋與其基地使用關係之基本法理，而
    為近代民法權利社會化，物權相對化，債權物權化發展趨勢
    之所在，並為我國司法實務上所是認之法理（最高法院四十
    三年台上字第六三九號四十八年台上字第一四五七號判例、
    台灣高等法院五十八年法律座談會結論，最高法院九十一年
    台上字第一九一九號判決要旨參照）。又民法於民國八十八
    年修正新增第四百二十五條之一規定：土地及土地上之房屋
    同屬一人所有，而僅將土地或僅將房屋所有權讓與他人，或
    將土地及房屋同時或先後讓與相異之人時，土地受讓人或房
    屋受讓人與讓與人間或房屋受讓人與土地受讓人間，推定在
    房屋得使用期限內，有租賃關係，亦本斯旨，即本房屋所有
    權與基地利用權一體化暨房屋既有使用權保護原則之考量。
    查本件上訴人乃為於坐落台中縣豐原市○○段第二八九地號
    ，興建ＲＣ造建築物十五棟，暨為向銀行申貸建築融資，乃
    成立金大利公司從事系爭房屋之建築，並由上訴人出具同意
    書，同意該公司在系爭土地上興建上開十五棟房屋，並擬以
    由地主及房屋所有權人同時分別與購買者訂約出售房地牟利
    之方式為之，此為上訴人在本院準備程序中及另案確認優先
    承買權存在乙案中所是認，並有台中縣政府所檢送之該同意
    書在卷可稽（見本院卷第87頁、69頁，原審卷第62－63頁）
    ，是上訴人乃與金大利公司合作合建，同意在系爭地上建築
    系爭房屋，擬賣予同一人之方式牟利，其性質顯非無償出借
    土地由金大利公司建築房屋，而具合建、委任、承攬買賣、
    互易等混合法律關係之性質。依其本旨，乃使系爭房屋得合
    法使用系爭之基地，乃與上述最高法院判例，司法實務要旨
    及新增民法第四百二十五條之一規範之基本法理相類，自可
    類推適用之，即被上訴人於向法院拍賣購得系爭房屋後，承
    受其前手金大利公司得使用系爭土地之權源，而適用民法第
    四百二十五條之一規定之效果，即應認為另成立租賃關係，
    上訴人不得任意聲明終止該使用基地之法律關係。系爭建築
    乃鋼筋混凝土構造，建成迄今只逾八載，上訴人任意主張被
    上訴人應拆屋還地，尤與當初同意在系爭土地上興建房屋之
    本旨相悖，自不應准許。
六、綜上所述，被上訴人所辯其所有之系爭建物占有上訴人系爭
    土地有其合法權源，即屬可採，從而，上訴人依據民法第七
    百六十七條規定，訴請被上訴人拆屋還地，尚非有據，應予
    駁回。其假執行之聲請亦失所附麗，應併予駁回之。又兩造
    另關於上訴人有無權利濫用違反誠信原則之法律上爭執，因
    所謂「權利濫用」須先有此權利存在，始有進而審究權利人
    行使權利有無濫用情事之必要，而本件依前開所述，既已認
    定被上訴人占有上訴人系爭土地有合法權源，上訴人不能依
    民法第七百六十七條行使其物上請求權，即無進而審究「權
    利濫用」此一法律上爭點之必要。從而，原審為上訴人敗訴
    之判決依法並無不合，上訴意旨仍執陳詞，指摘原判決不當
    ，聲明求予廢棄改判，為無理由，應予駁回。
七、據上論結，本件上訴為無理由，依民事訴訟法第四百四十九
    條第一項、第七十八條，判決如主文。
中　　華　　民　　國　　94　　年　　8 　　月　　16　　日
                    民事第五庭審判長法　官  陳滿賢
                                    法　官  古金男
                                    法　官  朱  樑
以上正本係照原本作成。
兩造均不得上訴。
                                    書記官  陳俞豪
中　　華　　民　　國　　94　　年　　8 　　月　　22　　日
                                        　　　　　　　Ｂ
